【裁判字號】    97,台上,1952
【裁判日期】    970918
【裁判案由】    確認法定抵押權存在
【裁判全文】
最高法院民事判決            九十七年度台上字第一九五二號
上  訴  人  甲○○
訴訟代理人  郭國益律師
被 上訴 人  有限責任高雄第二信用合作社
法定代理人  乙○○
上列當事人間請求確認法定抵押權存在事件，上訴人對於中華民
國九十七年四月九日台灣高等法院高雄分院第二審判決（九十六
年度重上字第四號），提起上訴，本院判決如下：
    主  文
上訴駁回
第三審訴訟費由上訴人負擔。
    理  由
本件上訴人主張：訴外人張景棠以其名義為起造人，就其所有坐
落高雄市苓雅區○○○段二小段三三七八之二地號及同小段三三
七五之一地號之土地二筆（下稱系爭土地）申請興建五樓層透天
店舖二棟。惟於興建至第三層之地板、樑柱時，因財力短缺，無
以為繼，乃於民國八十五年七月四日與伊簽訂不動產合作協議書
（下稱系爭協議書），約定由伊繼續興建完成該二棟建物，所需
工程費用由伊負責支付，工程完竣後，伊與張景棠各分得一棟建
物暨基地所有權，張景棠並同意就其分得之建物，負擔半數之工
程款，至於基地原負債務，則由張景棠負責清償完畢。伊遂出資
興建完成該二棟建物，並於八十六年一月取得使執照，嗣又於同
年九月間增建及加建第六、七樓而成為二棟七層樓建物（下稱系
爭建物）後，如原判決附表（下稱附表）編號一所示之建物及基
地依約分歸伊所有，如原判決附表編號二所示之建物及基地則分
歸張景棠取得，惟均未辦理保存登記。嗣張景棠因積欠被上訴人
之債務，經被上訴人聲請台灣高雄地方法院（下稱執行法院）就
系爭土地及建物為強制執行，並由被上訴人承受，於九十二年十
二月十二日完成所有權移轉登記。惟伊就本件工程款債權，對於
系爭建物有法定抵押權，不因被上訴人係依拍賣程序承受而消滅
，伊對張景棠尚有新台幣（下同）二千二百八十七萬九千七百五
十元之工程債權額，伊僅先請求確認債權額一千二百萬元之法定
抵押權存在等情，求為確認伊就附表編號一、二所示建物有債權
額一千二百萬元本息之法定抵押權存在之判決。
被上訴人則以：伊係因法院拍賣而承受系爭土地及建物，並完成
所有權移轉登記，自應受法律保障，故存在該不動產上之抵押權
及其他優先受償權均應消滅。上訴人未於八十七年七月十四日伊
承受之日一日前聲明參與分配，該法定抵押權已因伊承受而消滅
，無再行主張之餘地。又系爭建物於八十六年一月六日前即已完
成，法定抵押權因而發生，上訴人之工程款債權於八十八年一月
六日因時效消滅，而於時效消滅後五年即九十三年一月六日前未
實行抵押權，其法定抵押權自因除斥期間之經過而消滅等語，資
為抗辯。
原審斟酌全辯論意旨及調查證據之結果，以：依系爭協議書之約
定，上訴人係向張景棠承攬完成一定工作，而以張景棠應給予之
報酬（即附表編號一所示建物及其基地暨附表編號二所示建物總
工程款之半數）部分，充作上訴人買受分歸其取得房屋部分基地
之價款，性質應屬買賣與承攬之混合契約。系爭建物及基地經執
行法院拍賣，由被上訴人分別以二百四十五萬八千元、一百八十
八萬三千元及九百零一萬二千元承受。依鑑定結果，系爭建物之
總工程費為一千五百二十萬一千八百十九元，有高雄市建築師公
會鑑定報告可憑，是每棟建物之平均工程費為七百六十萬九百零
九元五角，按照系爭協議書第三條約定，張景棠應負擔就其分得
附表編號二所示建物總工程款之半數。是張景棠負有給付上訴人
三百八十萬零四百五十四元五角之義務。上訴人僅依系爭建物拍
定價格計算，請求三百三十三萬八千二百五十元〔即（ 0000000
元＋0000000元＋0000000元）÷2÷2＝3,338,250元 〕即屬有據
。該款乃上訴人完成一定工作之部分報酬，對於系爭建物存有法
定抵押權。而上訴人係於八十六年九月間完成系爭建物，最遲固
得於八十六年九月即得向張景棠請求給付本件承攬之報酬，惟該
報酬請求權應適用民法第一百二十五條一般消滅時效期間十五年
之規定。被上訴人主張上訴人之報酬請求權及就系爭建物之法定
抵押權已罹於時效而消滅，固屬無據。惟張景棠因積欠被上訴人
之債務未清償，經被上訴人聲請執行就系爭土地及建物為強制執
行，並由被上訴人予以承受，經執行法院於九十一年十一月十一
日核發不動產權利移轉證明書，被上訴人並持以辦理所有權移轉
登記完畢。本件強制執行事件，除稅務機關外，無任何人參與分
配等情，為兩造所不爭執，並有土地、建物登記謄本附卷可稽。
準此，系爭建物既因強制執行拍賣程序由被上訴人承受取得所有
權，復無強制執行法第九十八條第三項但書所定之例外情事，上
訴人就系爭建物所存在之前揭法定抵押權即因該拍賣而消滅。況
系爭建物之起造人原為張景棠，嗣由上訴人將之改為上訴人之次
子陳詠麟，亦為兩造所不爭執，而在本件強制執行程序進行中，
陳詠麟曾就提起第三人異議之訴（原審八十七年度重上字第八五
號、最高法院九十一年度台上字第六三○號），經判決其敗訴確
定，則上訴人已知悉系爭建物經法院予以強制執行，而未聲明參
與分配，又其承攬債權金額又非執行法院所知者，則該承攬債權
對於執行標的物（即系爭建物）之法定抵押權，自因拍賣而消滅
。從而，上訴人請求確認在一千二百萬元之範圍內，就系爭建物
有法定抵押權存在，即屬無理由，不應准許，為其心證之所由得
，並說明兩造其餘攻擊防禦方法，不一一論述之理由，爰維持第
一審所為上訴人敗訴之判決，駁回其上訴。
查強制執行法第九十八條第三項規定「存於不動產上之抵押權及
其他優先受償權，因拍賣而消滅。但抵押權所擔保之債權未定清
償期或其清償期尚未屆至，而拍定人或承受抵押物之債權人聲明
願在拍定或承受之抵押物價額範圍內清償債務，經抵押權人同意
者，不在此限。」已明揭拍賣之不動產上存在之抵押權及其他法
定優先權，不問有無登記，原則上均因拍賣而消滅；僅於買受人
（拍定或承受人）聲明願意承受抵押權及其所擔保之未到期或未
定期之債務，經抵押權人同意者，對雙方均屬有利，始例外隨同
移轉。倘不符上述例外情形，不動產上之抵押權及其他優先受償
權，均因拍賣而消滅，以使買受人取得拍賣標的物之完全所有權
。至於強制執行法第三十四條第四項規定「第二項之債權人（即
依法對於執行標的物有擔保物權或優先受償之債權人）不聲明參
與分配，其債權金額又非執行法院所知者，該債權對於執行標的
物之優先受償權，因拍賣而消滅，其已列入分配而未受清償部分
，亦同。」其立法意旨係在規範未經登記之優先受償權，如債權
人未自行聲明參與分配，執行法院輒無資料可據查悉，致未能列
入分配時，基於塗銷主義之精神，其優先受償權仍不容繼續存在
，始明定其對於執行標的物之「優先受償權」因拍賣而消滅，以
保護拍定人之利益。此與同法第九十八條第三項規定之目的不同
，不能因其未參與分配，即謂原有之擔保物權（抵押權）依然存
在。原審本此見解，認上訴人就系爭建物之抵押權已因拍賣而消
滅，而為上訴人不利之判決，經核於法並無違誤。至於依系爭協
議書第三條之約定，張景棠應給付上訴人工程款之報酬，為附表
編號一所示建物及其基地暨附表編號二所示建物總工程款之半數
（見原審卷(一)五一頁），原審認定張景棠僅應負擔就其分得附表
編號二所示建物總工程款之半數，而未包括附表一所示建物及基
地部分之價額，雖有未洽，但於判決之結果尚不生影響，仍應維
持。上訴論旨，執此並以原審認定事實、適用法律之職權行使暨
其他與判決基礎無涉之理由，指摘原判決不當，求予廢棄，非有
理由。
據上論結，本件上訴為無理由。依民事訴訟法第四百八十一條、
第四百四十九條第一項、第七十八條，判決如主文。
中    華    民    國  九十七  年    九    月   十八   日
                      最高法院民事第六庭
                          審判長法官  朱  建  男
                                法官  顏  南  全
                                法官  林  大  洋
                                法官  沈  方  維
                                法官  陳  碧  玉
      本件正本證明與原本無異
                                      書  記  官
中    華    民    國  九十七  年    十    月    一    日
                                                Ａ


司法院資訊處製作；財團法人民間司法改革基金會備份。
